臺灣高等法院民事判決
上　訴　人即
附帶被上訴人　甲○○
被 上 訴人即
附 帶 上訴人　乙○○
訴 訟 代理人　李富祥律師
上列當事人間返還押租保證金等事件，上訴人對於中華民國95年
12月14日臺灣臺北地方法院94年度訴字第6502號第一審判決提起
上訴，被上訴人並提起附帶上訴，經本院於96年6 月6 日言詞辯
論終結，判決如下：
    主      文
上訴及附帶上訴均駁回。
第二審訴訟費用由上訴人負擔，附帶上訴訴訟費用由附帶上訴人
負擔。
    事實及理由
一、被上訴人即附帶上訴人 (下稱被上訴人) 主張：兩造於民國
     (下同) 94年4 月19日簽訂房屋租賃契約書 (下稱系爭租約
    ) ，上訴人即附帶被上訴人 (下稱上訴人）向被上訴人保證
    所承租坐落臺北市松山區○○○路○ 段256 巷57號房屋（下
    稱系爭房屋) ，可取得飲食店營利事業登記證而供飲食店營
    業使用，租期自94年5 月5 日起至95年5 月4 日止，每月租
    金新臺幣 (下同) 7 萬元。被上訴人於給付第一期租金7 萬
    元及押租金20萬元後，旋於同年月22日雇工裝修及購買生財
    器具，另支出多項準備營業之必要費用，合計104 萬9,326
    元 (於95年10月3 日具狀向原審捨棄廣告費用1 萬1,388 元
    、話機裝退費用5,600 元及部分購買生財器具費用3 萬0,66
    1 元之請求，減縮為請求100 萬1,677 元，原審判決書仍記
    載為104 萬9,326 元) 。詎經被上訴人向臺北市商業管理處
    申辦飲食店營利事業設立登記時，遭該處以系爭房屋面臨道
    路寬度未達8 公尺以上，不符土地使用分區管制規則規定為
    由，駁回被上訴人之申請。被上訴人既無法在系爭房屋合法
    營業，乃於向臺北市中山區調解委員會申請調解未果後，為
    減少損失而將所購買之生財器具以1 萬2 千元出售，並於94
    年7 月12日將系爭房屋騰空返還上訴人。上訴人係出租人並
    以代書為業，應知系爭房屋依規定無法取得飲食店營利事業
    登記證，且依民法第423 條規定，上訴人既保證系爭房屋可
    辦理飲食店營利事業登記，應將合於約定使用、收益之房屋
    交付被上訴人，並應於租賃關係存續中保持合於約定使用、
    收益之狀態。茲被上訴人未能領得飲食店營利事業登記證，
    自得請求上訴人負損害賠償責任而賠償被上訴人因裝修系爭
    房屋、購買生財器具及營業必要所支出之費用73萬1,677 元
    ，扣除出售生財器具所得1 萬2 千元後之餘額71萬9,677 元
    ，並返還已受領之租金7 萬元及押租金20萬元等語。並聲明
    ：(一)上訴人應給付被上訴人98萬9,677 元 (原審判決誤載為
    103 萬7,326 元 )，及自起訴狀繕本送達翌日起至清償日止
    ，按週年利率5%計算之利息。(二)願供擔保請准宣告假執行。
二、上訴人則以：系爭房屋附近之一樓房屋多數從事商業活動，
    由網站可查得同巷芳鄰完成營利事業登記證而目前仍正常營
    業之商家，包括有: 經營飲料零售及其他家庭日常用品零售
    之「明亨食品行」、經營冰果店冷飲店之「香樂多商行」、
    經營食堂麵店小吃店之「合興快餐店」及「正德小吃店」、
    經營西藥、煙酒、飲料零售之「友利商店」，另有「統一超
    商新總督門市」等。被上訴人於承租時未曾詢問上訴人有關
    飲食店營利事業登記證之事項，上訴人亦未保證可取得飲食
    店營利事業登記，系爭租約亦無任何有關記載。兩造簽約後
    ，上訴人旋將系爭房屋交付被上訴人使用，並酌留準備期間
    ，租金自94年5 月5 日起算。上訴人僅負有將系爭房屋交付
    被上訴人使用之義務，至於被上訴人之營業項目為何及是否
    申請營利事業登記，均須由被上訴人自行決定後，經主管機
    關審核，上訴人既無權決定，即不可能以此保證而滋生紛爭
    。依系爭租約之約定，被上訴人應按期給付租金，然被上訴
    人僅給付第一期租金，上訴人屢催未果，不得已於94年7 月
    6 日以臺北松江郵局第1678號存證信函向被上訴人表示因逾
    2 個月未給付租金，依約終止系爭租約。被上訴人雖於94年
    7 月12日將系爭房屋返還上訴人，並將生財器具搬空，惟未
    將系爭房屋回復原狀。又被上訴人積欠自94年6 月5 日起至
    7 月12日止之租金8 萬6,333 元、違約金7 萬元、系爭房屋
    回復原狀之清運費3 萬5,000 元、水費1,059 元及電費1 萬
    3,976 元，共計20萬6,368 元，以押租金20萬元和抵，尚不
    足6,368 元。另被上訴人提前遷離，上訴人自得請求被上訴
    人依系爭租約第18條之約定，賠償1 個月之租金損害等語。
    並答辯聲明：(一)被上訴人之訴駁回。(二)如受不利之判決，願
    供擔保請准免為假執行。
三、原審判決上訴人應給付被上訴人9 萬8,632 元本息，並駁回
    被上訴人其餘請求。上訴人就其敗訴部分不服，提起上訴，
    聲明：(一)原判決不利於上訴人部分廢棄。(二)上開廢棄部分，
    被上訴人在第一審之訴及假執行之聲請均駁回; 其附帶上訴
    之答辯聲明：附帶上訴駁回。被上訴人之答辯聲明為︰上訴
    駁回。被上訴人亦在本院提起附帶上訴，聲明：(一)原判決不
    利於被上訴人部分廢棄。(二)除原判決所命給付外，上訴人應
    再給付被上訴人89萬1,045 元；其答辯聲明：上訴駁回。
四、兩造不爭執之事項：
  (一)被上訴人於94年4 月19日，與上訴人簽訂系爭租約 (見臺灣
    臺北地方法院臺北簡易庭94年度北簡字第23586 號卷第6 頁
    至第10頁) ，由被上訴人向上訴人承租系爭房屋 (系爭租約
    第1 條) ，約定：租期1 年，自94年5 月5 日起至95年5 月
    4 日止 (系爭租約第2 條) ；每月租金7 萬元 (系爭租約第
    3 條) ，應於每月5 日以前繳納 (系爭租約第4 條) ；押租
    金20萬元 (系爭租約第5 條) ；被上訴人如有改裝系爭房屋
    ，應於租期屆滿時，將系爭房屋回復原狀交還上訴人 (系爭
    租約第9 條) ；如不即時遷讓交還系爭房屋，被上訴人應按
    租金5 倍給付上訴人違約金，迄被上訴人返還系爭房屋之日
    止 (系爭租約第6 條) ; 如被上訴人違反系爭租約，上訴人
    得隨時解除契約 (應係終止之意，系爭租約第14條) 。
  (二)系爭租約中無關於續租、系爭房屋可供飲食店之用、上訴人
    保證可取得飲食店營利事業登記證之約定記載。
  (三)被上訴人僅給付第一個月即94年5 月5 日起至94年6 月4 日
    止之租金7 萬元，及押租金20萬元。
  (四)與系爭房屋隔鄰之門牌號碼臺北市松山區○○○路○ 段256
    巷55號1 樓房屋，「正德小吃店」於94年3 月28日經臺北市
    政府核准設立，營業項目為飲料店業、餐館業，有臺北市商
    業管理處95年3 月13日北市商一字第09530856400 號函檢附
    之營利事業登記抄本在卷可稽 (見原審卷第45頁、第48頁)
    。
  (五)被上訴人於94年5 月9 日向臺北市商業管理處於系爭房屋申
    請飲料店業、餐館業之營利事業設立登記，經該處於94年5
    月10日以北市商一字第0940019687號函覆因系爭房屋面臨道
    路寬度不符土地使用分區管制規則規定 (須8 米以上) 為由
    駁回 (見臺灣臺北地方法院臺北簡易庭94年度北簡字第2358
    6 號卷第12頁) 。
  (六)上訴人以94年7 月6 日臺北松江郵局第1678號存證信函 (見
    原審卷第9 頁) 表示因被上訴人已積欠租金逾2 個月，依系
    爭租約終止租約。
  (七)兩造於94年7 月12日點交系爭房屋。
五、兩造爭執之事項：
  (一)上訴人有無向被上訴人保證系爭房屋可取得飲食店營利事業
    登記證而經營飲食店？
  (二)被上訴人在系爭房屋經營飲食店是否符合法令規定？
  (三)上訴人是否有告知被上訴人系爭房屋不能經營飲食店之義務
    ？被上訴人是否有事先瞭解系爭房屋可否經營飲食店之義務
    ？
  (四)上訴人終止系爭租約是否正當？
  (五)被上訴人是否應負擔系爭房屋裝潢拆除清運費用？
  (六)被上訴人應否給付違約金7 萬元？
  (七)上訴人得否依系爭租約第18條之約定，請求被上訴人賠償1
    個月之租金損害？
  (八)上訴人應返還被上訴人若干金額？
  茲分述如下：
  (一)上訴人有無向被上訴人保證系爭房屋可取得飲食店營利事業
    登記證而經營飲食店？
    按契約當事人之權利悉依契約內容，於書面契約簽訂前之磋
    商內容，除非於書面契約約定，否則應認有意排除，不得構
    成契約內容。被上訴人主張上訴人於簽訂系爭租約前，曾保
    證系爭房屋可申領飲食店營利事業登記證而經營飲食店一節
    ，非但為上訴人所否認，且觀諸系爭租約內容，並未有任何
    約定文義；雖被上訴人所舉證人即被上訴人友人楊景晴於原
    審證稱在第二次看房時，被上訴人曾詢問上訴人可否申請執
    照，上訴人答稱「沒有問題」等語 (見原審卷第35頁) ，惟
    與被上訴人所陳：「當天我仔細再看一次，裝修費用多少，
    林先生 (即上訴人) 說設備都有了，不需花什麼錢，我問他
    營業應該沒有問題，他說設備是他弄的，以前是開西餐廳，
    營業不會有問題。」 (見原審卷第34頁) 云云，互有出入，
    上開證人之證述難予採憑。被上訴人主張上訴人於原審答辯
    四書狀中自承知悉被上訴人承租系爭房屋作為飲食業使用，
    系爭房屋原供上訴人經營餐廳使用，前亦曾出租他人經營火
    鍋、咖啡店等飲食業，並未辦理營利事業設立登記，上訴人
    之學歷為專科畢業，已執行代書業務7 、8 年之久，對於系
    爭房屋無法取得飲食店營利事業設立登記，不能諉為不知，
    竟未善盡充分揭露正確資訊之義務，兩造主觀上所合致者，
    乃系爭房屋應達足供被上訴人經營飲食業之使用、收益狀態
    ，系爭房屋面臨道路寬度未達8 公尺，不符土地使用分區管
    制規則規定，無法取得飲食店營利事業設立登記，被上訴人
    無法合法使用，嚴重影響被上訴人之權益云云，既未能舉證
    以實其說，即無足取。
  (二)被上訴人在系爭房屋經營飲食店是否符合法令規定？
    上訴人抗辯於系爭房屋之隔鄰即同巷55號1 樓之「正德小吃
    店」，於94年3 月28日領有營業項目為飲料店業、餐館業之
    營利事業登記，有上開營利事業登記抄本在卷可憑，復為被
    上訴人所不爭執。則臺北市商業管理處駁回被上訴人擬在系
    爭房屋經營飲食店之申請，所為之行政處分是否允當，尚非
    無疑。被上訴人於接獲上開駁回申請之處分，未循行政程序
    救濟，率予拒付租金，並於94年7 月12日將系爭房屋交還上
    訴人，難遽認系爭房屋確不得經營飲食店。
  (三)上訴人是否有告知被上訴人系爭房屋不能經營飲食店之義務
    ？被上訴人是否有事先瞭解系爭房屋可否經營飲食店之義務
    ？
  (1)上訴人之前承租人曾於系爭房屋經營西餐廳而未申請營利事
    業登記一情，固為上訴人所不爭執，然被上訴人經營飲食店
    之動機，既未列入系爭租約之約定，被上訴人復未能舉證證
    明上訴人有故意不告知曾申請飲食店營利事業登記未獲准之
    情，且同一巷內亦有其他飲食店經營者，未可認上訴人確知
    系爭房屋不能經營飲料店業、餐館業，而有依系爭租約應告
    知之義務。
  (2)系爭租約既未約定上訴人有使系爭房屋得經營飲食店之義務
    ，被上訴人倘擬經營飲料店業、餐館業，自應先就經營事業
    之相關法令為瞭解。況被上訴人欲經營何種型態之飲食店，
    原非上訴人所能過問，得否核給飲料店業、餐館業之營利事
    業登記，尤非上訴人所能決定。被上訴人於94年5 月9 日申
    請飲食店營利事業登記，臺北市商業管理處於翌日 (94年7
    月10日) 旋函覆駁回申請，而被上訴人早於94年4 月19日即
    與上訴人簽訂系爭租約，距94年5 月9 日申請，期問長達20
    日之久，被上訴人竟怠於瞭解相關法令，顯難以被上訴人己
    身之疏失，歸責於上訴人。
  (四)上訴人終止系爭租約是否正當？
    被上訴人雖自承僅對上訴人給付94年5 月之租金7 萬元，惟
    被上訴人已另給付押租金20萬元，依約上訴人原應以該押租
    金抵充租金，茲上訴人主張被上訴人積欠自95年6 月5 日起
    至95年7 月12日交還系爭房屋止之租金8 萬6,333 元，經抵
    充後，尚有餘額。上訴人以被上訴人欠租金逾2 個月為由，
    發函終止租約，自屬無據。
  (五)被上訴人是否應負擔系爭房屋裝潢拆除清運費用？
    被上訴人主張兩造經由李富祥律師協調，於94年7 月12日點
    交系爭房屋時，上訴人與陪同前來辦理點交之親友，在系爭
    房屋內四處檢查，雙方除當場表示就被上訴人請求退還押租
    金及損害賠償之爭議，另待訴訟解決外，上訴人未要求被上
    訴人拆除裝修部分並回復原狀一節，參諸上訴人自陳點交當
    時係向被上訴人表示保留損害請求權 (見原審卷第28頁背面
    ) ，足徵被上訴人上開主張已非無據：況被上訴人既已將原
    裝設於系爭房屋之營業設備撤離，上訴人猶向被上訴人請求
    負擔拆除清運費用，亦屬無據。
  (六)被上訴人應否給付違約金7 萬元？
    依系爭租約第6 條之約定，僅於租期屆滿後，被上訴人不依
    約遷讓交還房屋時，始負給付違約金之責。兩造於94年7 月
    12日會同點交系爭房屋，由上訴人收回占有，雖上訴人所為
    終止系爭租約之意思表示於法不合 (已如前述) ，惟兩造既
    合意由上訴人收回占有系爭房屋，應認兩造於該日合意終止
    系爭租約。被上訴人於合意終止後旋即交還系爭房屋，與系
    爭租約第6 條約定之情形有間。上訴人抗辯被上訴人應依該
    約定給付違約金，顯無足取。
  (七)上訴人得否依系爭租約第18條之約定，請求被上訴人賠償1
    個月之租金損害？
    系爭租約第18條固約定「租賃期間內乙方 (指被上訴人)若
    擬提前遷離他處時，乙方應賠償甲方 (指上訴人) 1 個月租
    金，乙方絕無異議。」，惟本件兩造既係於94年7 月12日合
    意終止租約，並會同點交，顯非該第18條所約定之事由，上
    訴人援該約定請求被上訴人賠償1 個月之租金損害，自屬無
    據。
  (八)上訴人應返還被上訴人若干金額？
  (1)按系爭租約終止後，上訴人應於被上訴人遷讓交還系爭房屋
    後無息退還押租金，為系爭租約第5 條所明定。又按押租金
    之主要目的，在於擔保承租人履行租賃債務，故租賃關係消
    滅後，承租人如有欠租或其他債務不履行時，其所交付之押
    租金，發生當然抵充之效力。而於抵充後，猶有餘額，出租
    人應返還之 (最高法院87年度臺上字第1631號判決意旨參照
     )。
  (2)上訴人主張被上訴人尚積欠水費1,059 元及電費13,976元未
    據繳納，為被上訴人所不爭執，再扣除上開租金債務8 萬6,
    333 元，押租金尚有9 萬8,632 元之餘額，被上訴人自應返
    還上訴人。
六、綜上所述，被上訴人主張上訴人保證系爭房屋可領得經營飲
    食店之營利事業登記，兩造並約定系爭房屋係供經營飲食店
    之用，而其未能於系爭房屋經營飲食店，上訴人應負債務不
    履行之責，為無可取。另被上訴人主張系爭租約業已終止，
    上訴人應返還押租金，則為可採。惟上訴人抗辯應先抵充被
    上訴人積欠之租金8 萬6,333 元、水費13,976元及電費1,0
    59元，則為可取，上訴人其餘抗辯為無可採。是被上訴人請
    求上訴人給付98萬9,677 元 (其中債務不履行損害賠償71萬
    9,677 元，返還押租金20萬元及租金7 萬元) 及其法定遲延
    利息，於押租金部分之9 萬8,632 元，及自起訴狀繕本送達
    翌日 (即94年12月9 日，送達證書附原審卷第5 頁) 起至清
    償日止，按週年利率5%計算之利息，洵屬有據，應予准許。
    被上訴人逾此部分之請求，於法無據，不應准許。原審就上
    開不應准許部分，駁回被上訴人此部分之請求，核無違誤。
    被上訴人提起附帶上訴意旨指摘原判決關於該部分不當，求
    予廢棄改判再為給付89萬1,045 元，為無理由，應予駁回。
    原審就上開應准許部分，判命被上訴人應如數給付，並以該
    勝訴部分，其金額為9 萬8,632 元，應依職權宣告假執行；
    上訴人陳明願供擔保聲請宣告免假執行，原審爰酌定相當擔
    保金額准許之，核無不合; 至於被上訴人敗訴部分，其假執
    行之聲請失所附麗，原審併予駁回，於法亦無不合。上訴人
    之上訴意旨指摘原判決此部分不當，求予廢棄，改為判決駁
    回被上訴人在第一審之請求，為無理由，應予駁回。
七、本件事證已臻明確，兩造其餘之攻擊防禦方法及所提之證據
    ，經審酌後認均無礙判決之結果，爰不予一一論述。
據上論結，本件上訴及附帶上訴均為無理由，依民事訴訟法第44
9 條第1 項、第78條，判決如主文。
中　　華　　民　　國　　96　　年　　6 　　月　　20　　日
                    民事第十二庭
                        審判長法  官  張宗權
                              法  官  蕭艿菁
                              法  官  王麗莉
正本係照原本作成。
不得上訴。
中　　華　　民　　國　　96　　年　　6 　　月　　20　　日
　　　　　　　　　　　　　　　書記官  明祖星
